臺灣高等法院刑事判決
109年度上訴字第4613號
上  訴  人  臺灣士林地方檢察署檢察官
被      告  徐田青




上列上訴人因被告違反毒品危害防制條例案件，不服臺灣士林地
方法院109年度審訴字第727號，中華民國109年9月30日第一審判
決（起訴案號：臺灣士林地方檢察署109年度毒偵字第1065號）
，提起上訴，本院判決如下：
    主  文
上訴駁回。
    理  由
一、公訴意旨略以：被告甲○○基於施用第一級毒品海洛因之犯意
    ，於民國109年6月3日19時許，在新竹縣○○鄉○○路000巷00號
    住處，以針筒注射方式，施用海洛因1次。嗣於同日23時15
    分許，行經臺北市○○區市○○道0段000號臺北轉運站，為警攔
    檢盤查，經其同意搜索，在其隨身攜帶之包包內扣得海洛因
    1包及注射針筒3支。因認被告前開所為，係犯毒品危害防制
    條例（下稱毒品條例）第10條第1項之施用第一級毒品罪嫌
    等語。
二、按起訴之程序違背規定者，應諭知不受理之判決，並得不經
    言詞辯論為之，刑事訴訟法第303條第1款、第307條分別定
    有明文，且依同法第364條規定，於第二審之審判準用之。
    又109年1月15日由總統公布，並於公布後6個月即109年7月1
    5日施行之毒品條例第35條之1規定：「本條例中華民國108
    年12月17日修正之條文施行前犯第10條之罪之案件，於修正
    施行後，依下列規定處理：一、偵查中之案件，由檢察官依
    修正後規定處理。二、審判中之案件，由法院或少年法院（
    地方法院少年法庭）依修正後規定處理；依修正後規定應為
    不起訴處分或不付審理之裁定者，法院或少年法院（地方法
    院少年法庭）應為免刑之判決或不付審理之裁定。三、判決
    確定尚未執行或執行中之案件，適用修正前之規定。」。
三、經查：
　㈠依下列說明，修正後毒品條例第20條第3項所規定之「3年後
    再犯」，係指本次再犯（不論毒品條例修正前、後）距最近
    一次觀察、勒戒或強制戒治執行完畢釋放已逾3年者，不因
    其間有無犯施用毒品罪經起訴、判刑或執行而受影響：
　⒈毒品條例之刑事政策，對於施用毒品者，已揚棄純粹的犯罪
    觀，並正視施用毒品者實屬「病患」之特質，於97年新增毒
    品條例第24條附命完成戒癮治療緩起訴制度，確立「附命完
    成戒癮治療緩起訴處分」及「觀察、勒戒或強制戒治」雙軌
    治療模式。本次修正施行之毒品條例第20條第3項及第23條
    第2項，雖僅將原條文之再犯期間由「5年」改為「3年」，
    惟鑑於將施用毒品者監禁於監獄內，僅能短期間防止其接觸
    毒品，因慣用毒品產生之「心癮」根本無法根除，並慮及毒
    品條例施行多年累積之戒毒經驗及實效，暨逐步擴充之醫療
    、戒癮機構、專業人力、社區支援系統等資源，尤以本次毒
    品條例第24條修正，擴大檢察官對施用毒品者附條件緩起訴
    處分之範圍，使其能視個案具體情形給予適當多元社區處遇
    。本次修正後對於施用毒品者之思維，自應與時俱進，擺脫
    以往側重於「犯人」身分之處罰，著重其為「病患」之特質
    ，並以「治療」疾病為出發點，重新評價前揭所謂「3年後
    再犯」之意義。
　⒉毒品戒除不易，須經長期且持續之治療，施用毒品者既被視
    為「病患性犯人」，最佳處遇方式即為治療。對於施用毒品
    者之治療方式，有機構外之處遇，或機構內之觀察、勒戒或
    強制戒治；至對施用毒品者科以刑罰，無非在運用刑罰之一
    般預防功能以嚇阻毒品之施用。基於憲法應保障人民之生存
    權，及根據每個國民生存照顧需要提供基本給付之理念，為
    協助施用毒品者戒除毒癮復歸社會，對於經監獄監禁處遇後
    仍再犯之施用毒品者，更應恢復以機構內、外之治療協助其
    戒除毒癮。此即本次修正毒品條例第20條第3項關於施用毒
    品者所謂「3年後再犯」係何所指之立法真諦。除檢察官優
    先適用第24條命附條件緩起訴處分處遇（不論幾犯，亦無年
    限）外，對於施用毒品初犯者，應適用第20條第1項、第2項
    為機構內之觀察、勒戒或強制戒治；若於上開機構內處遇執
    行完畢釋放後，於「3年內再犯」者，依第23條第2項規定，
    應依法追訴；倘於「3年後再犯」自應再回歸到傳統醫療體
    系機構內重為觀察、勒戒或強制戒治之治療。是對於戒除毒
    癮不易者，唯有以機構內、外處遇及刑事制裁等方式交替運
    用，以期能控制或改善其至完全戒除毒癮。
　⒊綜上所述，對於毒品條例第20條第3項及第23條第2項所謂「3
    年後（內）再犯」，自應跳脫以往窠臼，以「3年」為期，
    建立「定期治療」之模式。其規定中所謂「3年後再犯」，
    只要本次再犯（不論修正施行前、後）距最近一次觀察、勒
    戒或強制戒治執行完畢釋放已逾3年者，即該當之，不因其
    間有無犯施用毒品之罪經起訴、判刑或執行而受影響。此項
    結論，亦有最高法院大法庭109年度台上大字第3826號裁定
    意旨可資參照，業已改變最高法院95年度第7次及97年度第5
    次刑事庭會議為統一法律見解所採之決議意旨。　
　㈡公訴意旨所指被告施用第一級毒品之犯罪事實，業據被告坦
    承不諱，且被告於109年6月3日23時15分許為警攔查後採集
    之尿液，經送鑑定結果，確呈嗎啡、可待因陽性反應，有臺
    北市政府警察局偵辦毒品案件尿液檢體委驗單及台灣尖端先
    進生技醫療股份有限公司109年6月22日濫用藥物檢驗報告附
    卷可稽，堪信為實。惟被告前因施用毒品案件，經臺灣宜蘭
    地方法院裁定送觀察、勒戒後，認有繼續施用毒品傾向，復
    經同院98年毒聲字第135號裁定令入戒治處所施以強制戒治
    ，於99年8月9日停止戒治釋放出所，並由臺灣宜蘭地方檢察
    署檢察官以99年度戒毒偵字第17號為不起訴處分確定，被告
    此後雖又陸續多次因施用毒品案件，經法院論罪科刑，並執
    行刑罰，然並無再受觀察、勒戒或強制戒治之執行，亦無經
    檢察官予以附命戒癮治療之緩起訴處分而完成戒癮治療之狀
    況等情，有本院被告前案紀錄表在卷可稽。公訴意旨認被告
    本件施用第一級毒品之時間為109年6月3日，距其最近一次
    強制戒治執行完畢釋放即99年8月9日，已逾3年。本件檢察
    官雖於109年7月10日提起公訴，惟直至109年7月29日始繫屬
    原審法院（見原審卷第5頁之臺灣士林地方檢察署109年7月2
    9日士檢家公109毒偵1065字第1099034331號函暨其上原審法
    院收文戳章）。是本件於毒品條例109年7月15日生效施行時
    ，既仍屬偵查中之案件，檢察官本應循前揭說明之修正後新
    法規範意旨處理，而非逕予起訴。
　㈢綜上，本案應由檢察官依修正後毒品條例基於一次性之整體
    規劃而重啟處遇程序，視被告個案情形，是否適合「觀察、
    勒戒或強制戒治」或給予「附命完成戒癮治療緩起訴處分」
    之機會。檢察官逕予提起公訴，法院無從替代檢察官為上開
    合義務性之裁量處遇，應認本件起訴程序違背規定，且無從
    補正，自應為不受理判決之諭知，且得不經言詞辯論為之。
    原審本於同上見解，就本件被告被訴違反毒品條例第10條第
    1項施用第一級毒品罪嫌，為公訴不受理之諭知，於法並無
    違誤。
四、檢察官上訴意旨略以：依新法規定，觀察、勒戒或強制戒治
    執行完畢釋放後，「3年後再犯」施用毒品罪者，固應適用
    觀察、勒戒及強制戒治之規定；而新法所謂「3年後再犯」
    ，是否僅限於二犯施用毒品罪者或兼含三犯以上之情形，法
    條本文並未敘明。然觀諸本次修法之立法理由僅提及：「…
    如觀察、勒戒或強制戒治執行完畢釋放後，3年後始再有施
    用第一級、第二級毒品之行為者，足見其有戒除毒癮之可能
    ，宜再採以觀察、勒戒方式戒除其身癮及以強制戒治方式戒
    除其心癮之措施…」等語，且本次修法僅將原條文中之「5年
    」修改縮短為「3年」，從而過去實務見解就本條原條文中
    何謂「5年後再犯」之解釋意旨應仍有適用。是行為人若係
    第3次（含以上）犯施用毒品犯行，且距第1次犯之觀察、勒
    戒或強制戒治執行完畢釋放後已逾3年，然因其於釋放後3年
    內已曾經再犯施用毒品犯行（即已於「3年內再犯」），顯
    見其再犯率甚高，原實施觀察、勒戒或強制戒治，已無法收
    其實效，即應依同條例第10條之規定處罰。本案被告於99年
    8月9日停止戒治釋放後，於3年內已再犯3次施用毒品犯行；
    是被告本案犯行，顯非「初犯」或「3年後第二次犯」，應
    無觀察勒戒程序之適用等語。惟查，修正後毒品條例所稱「
    3年後再犯」應如何適用，業經最高法院大法庭以109年度台
    上大字第3826號裁定宣示在案，如前所述，上訴意旨就此部
    分所執法律見解，與前開裁定意旨有違，尚無可採。從而，
    原判決就本件為公訴不受理之諭知，並無違誤，檢察官上訴
    為無理由，應予駁回，並不經言詞辯論為之。
據上論斷，應依刑事訴訟法第368條、第372條，判決如主文。
中　　華　　民　　國　　110 　年　　1 　　月　　26　　日
                  刑事第十四庭  審判長法　官  黃斯偉
                                      法　官  程克琳
                                      法　官  黎惠萍
以上正本證明與原本無異。
如不服本判決，應於收受送達後20日內向本院提出上訴書狀，其
未敘述上訴之理由者並得於提起上訴後20日內向本院補提理由書
（均須按他造當事人之人數附繕本）「切勿逕送上級法院」。
                                      書記官  莊宜諳 
中　　華　　民　　國　　110 　年　　1 　　月　　26　　日